臺灣臺中地方法院簡易民事判決
　　　　　 110年度沙簡字第557號
原      告  行政院農業委員會林務局東勢林區管理處

法定代理人  張弘毅  
訴訟代理人  蕭嘉豪律師
被      告  忘憂谷觀音寺

法定代理人  鄧正和  

上列當事人間請求返還林地等事件，本院於民國111年7月12日言
詞辯論終結，判決如下：
    主      文
被告應將坐落臺中市○○區○○段○0000地號（編號為1407號土砂捍
保安林）之國有林地，如附圖所示之地上物編號A、B、C（占用
面積283.66平方公尺）拆除，並將前開土地騰空後返還原告。
被告應給付原告新臺幣7,801元及自民國110年8月3日起至清償日
止，依照年息5％計算之利息。
被告應自民國110年8月3日起至返還第一項之土地之日止，按月
給付原告新臺幣130元。
訴訟費用由被告負擔。
本判決得假執行，但被告如以新臺幣263,095元為原告預供擔保
，得免為假執行。
    事實及理由
壹、程序事項：按訴狀送達後，原告不得將原訴變更或追加他訴
    。但有擴張或減縮應受判決事項之聲明者，不在此限，民事
    訴訟法第255條第1項第3款定有明文。又不變更訴訟標的，
    而補充或更正事實上或法律上之陳述者，非為訴之變更或追
    加，民事訴訟法第256條定有明文，上述規定，依同法第436
    條第2項規定於簡易訴訟程序適用之。經查，原告起訴時，
    原聲明（一）至（三）部份為：（一）被告應將坐落臺中市
    ○○區○○段○0000地號（編號為1407號土砂捍保安林）之國有
    林地，如（民事起訴狀）附圖所示之地上物（占用面積415
    平方公尺，以地政機關測量為準）拆除，回復負原狀後將前
    開土地返還原告。(二)被告應給付原告新臺幣（下同）11,4
    13元及自起訴狀繕本送達次日起至清償日止，依照年息5％計
    算之利息。(三)被告應自起訴狀繕本送達次日起至返還系爭
    土地之日止，按月給付原告190元。嗣後，原告依臺中市大
    甲地政事務所測量結果，乃於民國111年4月7日提出「民事
    辯論意旨狀」並聲明將（一）至（三）聲明更正為：（一）
    被告應將坐落臺中市○○區○○段○0000地號（編號為1407號土
    砂捍保安林）之國有林地，如附圖所示之地上物A、B、C（
    占用面積283.66平方公尺）拆除，並將前開土地騰空後返還
    原告。(二)被告應給付原告7,801元及自繕本送達次日起至
    清償日止，依照年息5％計算之利息。(三)被告應自起訴狀繕
    本送達次日起至返還系爭土地之日止，按月給付原告130元
    。原告聲明被告返還土地部份為更正事實上陳述，聲明請求
    被告給付金錢部份為減縮聲明，依前開規定，自屬適法。
貳、實體部份：
一、原告主張：坐落臺中市○○區○○段○0000地號土地（下稱系爭
    土地）之林地為國有，原告為管理人。被告無權占有系爭土
    地，並搭建地上物，原告爰依民法第767條物上請求權之規
    定，請求被告拆除系爭土地上之地上物，並返還系爭土地予
    原告。被告占用系爭土地要屬無權占有，因而獲有相當於申
    報地價年息5％之租金利益，致原告受有損害，是以系爭土地
    109年1月申報地價每平方公尺110元計算，原告併依民法第1
    79條規定之不當得利請求權，向被告請求給付回溯5年期間
    計不當得利7,801元及自起訴狀繕本送達次日起至清償日止
    ，依照年息百分之5計算之利息，並自起訴狀繕本送達次日
    起至返還系爭土地之日止，按月給付原告不當得利每月130
    元。並聲明：（一）被告應將坐落臺中市○○區○○段○0000地
    號（編號為1407號土砂捍保安林）之國有林地，如附圖所示
    之地上物A、B、C（占用面積283.66平方公尺）拆除，並將
    前開土地騰空後返還原告。(二)被告應給付原告7,801元及
    自繕本送達次日起至清償日止，依照年息5％計算之利息。(
    三)被告應自起訴狀繕本送達次日起至返還系爭土地之日止
    ，按月給付原告130元。（四）訴訟費用由被告負擔。（五
    ）請依職權宣告假執行。
二、被告抗辯：（一）於73年間訴外人潘秀春向臺中市政府（改
    制前為臺中縣政府）申請承租臺中市○○區○○段○000000地號
    土地，臺中市政府為求慎重並委由原告所轄大甲林區管理處
    清水站派員認界，嗣經原告、臺中市政府建設局及訴外人潘
    秀春以石頭砌起「擋土牆」確認界址後准放租使用，使用多
    年原告並未異議或阻止。（二）嗣79年間訴外人鄧肇堂委託
    建築師完成農舍施工，並領有使用執照，完工後依法登記為
    「忘憂谷觀音寺」，因此可確信上開建物為合法建物，應受
    信賴原則及財產權保障。（三）系爭土地重測前被告無故意
    或重大過失越界建築，而系爭土地重測時未通知被告會同指
    界而產生錯誤，重測後被告無權占用系爭土地實非被告事先
    所得預期，且該地上物造價遠高於系爭土地價值，若拆除三
    分之一結構體將致不堪使用，故原告訴請返還系爭土地係屬
    權利濫用、違反誠信原則。並請求法院判決：原告之訴駁回
    。如受不利判決，願供擔保，請准宣告免為假執行。訴訟費
    用由原告負擔。
三、得心證之理由：
（一）原告主張系爭土地為中華民國所有，原告為管理機關之事
      實，已據其提出土地建物查詢資料、土地登記第一類謄本
      為證，自堪信為真實。
（二）原告主張被告之地上物占用系爭土地如附圖所示編號A部
      分面積93.29平方公尺、編號B部份面積13.34平方公尺、
      編號C部份面積177.03平方公尺等情，業經本院於111年1
      月17日會同兩造至系爭土地現場勘驗明確，並囑託臺中市
      大甲地政事務所派員會同測量，有勘驗筆錄及臺中市大甲
      地政事務所111年1月26日甲地二字第1110000782號函附土
      地複丈成果圖（即附圖）附卷可稽，並有現場照片在卷可
      佐，自堪信為真實。
（三）當事人主張有利於己之事實者，就其事實有舉證之責任，
      民事訴訟法第277條前段亦有明文。再按以無權占有為原
      因，請求返還土地者，占有人對土地所有權存在之事實無
      爭執，而僅以非無權占有為抗辯者，土地所有權人對其土
      地被無權占有之事實無舉證責任，占有人自應就其取得占
      有係有正當權源之事實證明之（最高法院85年度台上字第
      1120號判決要旨參照）。查原告為系爭土地管理機關，已
      經本院認定如前，則依據上述規定，原告主張被告無權占
      有系爭土地，被告自應就其占有系爭土地有正當權源一事
      舉證。本件被告雖以前情抗辯，惟查：
   1、本件被告所提出之臺中縣政府函文、河川公地使用費繳納
      代金聯單、經濟部水利署第三河川局函文等資料，均非關
      於本件系爭土地（即臺中市○○區○○段○0000地號土地、重
      測前磁磘段705-69地號）之承租資料，被告亦未提出系爭
      土地已與原告達成租賃合意，以證明被告為系爭土地之承
      租人，被告縱有向其他機關承租其他土地之行為，然其無
      正當權源使用本件系爭土地，就原告而言，仍屬無權占有
      。
 　2、又依據被告提出之臺灣省臺中縣寺廟登記表，其記載之「
      所在地」，並非本件系爭土地。而經本院向臺中市政府民
      政局調閱被告寺廟登記資料，其82年及92年之寺廟登記表
      「所在地」、「所在地地段地號」欄內記載之土地，亦均
      無本件系爭土地。況依據原告提出之臺中縣政府建設局實
      施區域記劃地區自用農舍使用執照，其建築地號為磁磘段
      705-4、-10、-16、-26、-30、-31、-32地號土地，並無
      本件系爭土地。本件依被告所提出之上述臺中縣政府建設
      局實施區域記劃地區自用農舍使用執照，其地上物係以農
      舍為名義所興建，且地上物占用使用執照上所無之本件系
      爭土地，其建築顯然已經逾越使用執照核准之範圍，被告
      抗辯所稱建物合法云云，並無可採。
   3、再被告雖抗辯重測前被告無故意或重大過失越界建築，而
      系爭土地重測時未通知被告會同指界而產生錯誤云云，然
      經本院請臺中市大甲地政事務所將本件地上物測量結果，
      套繪於重測前地籍圖，其結果為編號A部分面積93.80平方
      公尺、編號B部份面積13.34平方公尺、編號C部份面積179
      .55平方公尺，亦即如以重測前經界線為基準，被告地上
      物占用之土地面積更多，顯然被告地上物占用系爭土地，
      並非土地重測後之結果所導致。
 　4、又被告雖抗辯建物造價高於土地，若拆除三分之一結構體
      將致不堪使用，故原告訴請返還系爭土地係屬權利濫用、
      違反誠信原則云云。然本件系爭土地使用分區為山坡地保
      育區、使用土地類別為：國土保安用地，被告在系爭土地
      上興建地上物，顯已有破壞森林安全之虞，則原告請求被
      告拆除上物，並返還林地，係基於維護森林安全之公益目
      的，並非以損害上訴人為主要目的，亦未造成自己所得利
      益極少而他人及國家社會所受之損失甚大之情形，核其所
      為應屬權利之正當行使，並非權利濫用。
   5、因此，本院認為，被告上述抗辯，均非其得以占用土地之
      正當理由，其上述抗辯，並無可採。
（四）所有人對於無權占有或侵奪其所有物者，得請求返還之。
      對於妨害其所有權者，得請求除去之，民法第767條第1項
      前段、中段定有明文。本件被告無正當權源占用原告管理
      之土地，原告請求被告應將坐落臺中市○○區○○段○0000地
      號（編號為1407號土砂捍保安林）之國有林地，如附圖所
      示之地上物編號A、B、C（占用面積283.66平方公尺）拆
      除，並將前開土地騰空後返還原告，為有理由，應予准許
      。
（五）無法律上之原因而受利益，致他人受損害者，應返還其利
      益，民法第179條前段定有明文。又無權占有他人土地、
      建物，可能獲得相當於租金之利益，為社會通常之觀念（
      最高法院61年度臺上字第1695號判例要旨參照）。本件被
      告無權占用系爭土地上如附圖所示編號A、B、C（占用面
      積283.66平方公尺）之土地，並在其上設置地上物，揆諸
      前開說明，自屬獲得相當於使用土地租金之不當利益，並
      致原告受有相同之損害，原告請求被告返還所受利益，於
      法有據。復按城市地方房屋之租金，以不超過土地及其建
      築物申報總價年息百分之十為限。土地法第97條第1項定
      有明文。又土地法第97條所謂土地及建築物之總價額，土
      地價額依法定地價，土地法施行法第25條定有明文。而法
      定地價，依土地法第148條規定，係土地所有人依該法規
      定所申報之地價。故土地法第97條所謂之申報價額，即指
      該土地之申報地價而言。是原告請求被告返還相當於租金
      之不當得利之金額，自應受上揭土地法第97條規定之限制
      。本院審酌系爭土地附近並無其他建物或地上物，均為農
      田或林地，交通並非便利，被告並作為寺廟使用等情，認
      為原告主張以系爭土地之申報地價年息5％計算相當於租金
      之利益為適當。又本件被告占用系爭土地共計283.66平方
      公尺，系爭土地109年1月之申報地價為每平方公尺110元
      ，依此計算5年計算之相當於租金不當得利為7,801元（計
      算式：283.66X110X5％X5＝7801，元以下四捨五入，以下同
      ），換算每月相當於租金之不當得利應為130元（計算式
      ：283.66X110X5％/12＝130），故原告請求被告應給付原告
      7,801元，及起訴狀繕本送達次日（即110年8月3日）起至
      清償日止，依照年息5％計算之利息。並自110年8月3日（
      即起訴狀繕本送達被告次日）起至返還第一項土地之日止
      ，按月給付原告130元，為有理由，應予准許。
（六）綜上所述，原告請求如主文第1項、第2項、第3項部分，
      於法有據，應予准許。
四、本件事證已臻明確，兩造其餘攻擊防禦方法，經核與判決之
    結果不生影響，自無庸逐一論述，附此敘明。
五、本判決原告勝訴部分係就民事訴訟法第427條第1項訴訟適用
    簡易程序所為被告敗訴之判決，故依同法第389條第1項第3
    款之規定，應依職權宣告假執行。並依職權，為被告得預供
    擔保為免假執行之諭知。
六、訴訟費用負擔之依據：民事訴訟法第78條。 　
中　　華　　民　　國　　111 　年　　7 　　月　　26　　日
                        臺灣臺中地方法院沙鹿簡易庭
                            法  官  劉國賓
以上為正本，係照原本作成。
如不服本判決，應於判決送達後20日內向本院提出上訴狀並表明
上訴理由（須附繕本）；如委任律師提起上訴者，應一併繳納上
訴審裁判費。
中　　華　　民　　國　　111 　年　　7 　　月　　26　　日
                            書記官  張隆成